【裁判字號】    95,訴,6815
【裁判日期】    950823
【裁判案由】    塗銷抵押權登記等
【裁判全文】
臺灣臺北地方法院民事判決              95年度訴字第6815號
原      告  京城商業銀行股份有限公司
法定代理人  甲○○
訴訟代理人  丁○○
被      告  丙○○
            乙○○
上列當事人間塗銷抵押權登記等事件，本院於中華民國95年8月
9日言詞辯論終結，判決如下：
    主      文
確認被告乙○○就被告丙○○所有坐落於台北市○○區○○段一
小段八地號及同小段八之一地號，及同小段第一三八六建號之不
動產，所設定之新台幣伍佰萬元抵押權所擔保之債權及抵押權均
不存在。
被告乙○○於民國九十四年五月六日以台北市松山地政事務所民
國九十四年字號：北松地字第○○六一八五號登記之新台幣伍佰
萬元抵押權應予塗銷。
訴訟費用由被告負擔。
    事實及理由
甲、程序方面：
一、按不變更訴訟標的，而補充或更正事實上或法律上之陳述者
    ，非為訴之變更或追加，民事訴訟法第256條定有明文。經
    查，原告起訴時原第二項聲明為「被告丙○○、乙○○間於
    民國94年5月6日以台北市松山地政事務所民國94年字號：北
    松地字第6185號登記之新台幣（下同）500萬元抵押權應予
    塗銷」（見起訴狀，本院卷第4頁），然按訴請塗銷登記時
    ，僅須列現登記名義人為被告，故原告就此項聲明部分撤回
    被告丙○○部分，依首揭規定，僅係更正其聲明，非為訴之
    變更，於法自應予以准許。
二、原告原名「台南區中小企業銀行股份有限公司」，業已更名
    為「京城商業銀行股份有限公司」，法定代理人現為甲○○
    ，並經經濟部95年3月24日經授商字第09501052420號函准許
    變更登記在案，自應認原告僅為名稱變更，法人格仍屬同一
    ，合先敘明。
乙、實體方面：
一、原告起訴主張：訴外人億沅有限公司（下稱億沅公司）前邀
    同被告丙○○為連帶保證人，於94年2月24日向原告借款新
    台幣（下同）300萬元，然僅於94年3月29日繳款一期，原告
    即赫然發現94年4月3日報載批露：億沅公司負責人林瑞科詐
    財千萬落跑。原告並立即動員催訪，進一步發現億沅公司及
    負責人確已人去樓空。原告遂於94年4月21日對被告丙○○
    及其他債務人提起台南地院94年度訴字第434號給付借款之
    訴。又原告另於同年5月間聲請假扣押，於94年5月27日假扣
    押執行被告丙○○之財產，然卻發現被告丙○○就其所有坐
    落於台北市○○區○○段1小段8及8之1地號、1386建號之不
    動產（下稱系爭不動產），設定抵押權500萬元（下稱系爭
    抵押權）予其母即被告乙○○。然原告否認本件系爭抵押權
    所由生之債權事實存在，如被告主張其等間確有債權存在，
    則自應由被告母子等二人就其主張之基礎債權關係存在之積
    極事實，負舉證責任。丙○○為原告之債務人之一，其將系
    爭不動產增加設定登記500萬元第二順位抵押權予乙○○，
    使原告求償無門，而被告等二人間並無債權債務存在，其等
    間之設定行為，業已侵害原告債權之求償權利，如被告無法
    證明有債權債務存在，則其關於抵押權設定行為係通謀虛偽
    意思表示，其意思表示無效，該無效之意思表示所構成之法
    律行為自不存在，從而被告二人間之抵押權即自始不存在，
    原告並得依據侵權行為之法律關係，訴請塗銷。並聲明：如
    主文所示。
二、被告乙○○則以：系爭不動產係其於72年間承購預售屋，信
    託登記予丙○○，而丙○○平日向其借貸無數，更於92年8
    月25日未經其同意，以系爭房地向香港商香港上海匯豐銀行
    借得550萬元花用，然丙○○又無錢繳本利，其避免系爭不
    動產遭拍賣，便勉力代繳本利。其係因近幾年丙○○對外借
    貸金額甚鉅，故遲至94年才設定抵押權。其前後借貸予丙○
    ○之款項總共有300萬元以上，且丙○○後來擔任他人之連
    帶保證人，背負上千萬元的債務。倘系爭房屋不登記回復其
    名義，將來系爭房屋遭他人拍罵時，其無法確保權利，方會
    設定系爭抵押權。並聲明：原告之訴駁回。
三、被告丙○○則辯稱：其確實有向乙○○借錢，從74年開始就
    有陸續借錢到現在。現在有的資料大概四百多萬元。沒有約
    定還款日期，也無約定利息，有錢的話就還款。其因擔任他
    人之連帶保證人，愈欠愈多所以不得不設定抵押權，才有辦
    法慢慢還乙○○錢。並聲明：原告之訴駁回。
四、查，系爭不動產係於73年5月3日以買賣原因登記於丙○○名
    下，又丙○○前擔任億沅公司之連帶保證人，於94年2月24
    日向原告借款300萬元，然億沅公司僅於94年3月29日繳款一
    期，即經報載億沅公司負責人林瑞科詐財千萬落跑。原告遂
    於94年4月21日對被告丙○○及其他主從債務人提起台南地
    院94年度訴字第434號給付借款之訴，另於同年5月間對丙○
    ○聲請假扣押，於94年5月27日假扣押執行被告丙○○本件
    系爭不動產，然丙○○已就其系爭不動產設定第二順位抵押
    權500萬元予乙○○等情，業據原告提出借據、分期償還放
    款帳卡、剪報資料、土地暨建物登記謄本、台灣台南地方法
    院94年度訴字第434號民事判決暨確定證明書等件為證，且
    為兩造所不爭執，堪信此部分事實為真。
五、兩造之爭點及論述：
    原告主張被告間並無債權存在，故關於系爭不動產上所為系
    爭抵押權之設定係為虛偽設定，應屬無效，原告並得依據侵
    權行為法則訴請乙○○塗銷，為被告所否認，並以前揭情詞
    置辯，故本件之主要爭點厥為：(一)系爭抵押權是否無債權存
    在，而係被告間通謀虛偽所為之意思表示，應屬無效；(二)原
    告是否有權訴請乙○○塗銷系爭抵押權登記。現析述如后：
（一）關於被告是否為通謀虛偽為抵押權登記部分：
      按確認法律關係不存在之訴，如被告主張法律關係存在，
      應由被告就該法律關係存在之事實負舉證責任，最高法院
      42 年台上字第170號判例著有明文可參。經查：
    1.本件系爭之抵押權由土地暨建物登記謄本觀之，為一般抵
      押權，依據抵押權之從屬性，抵押權人與抵押人間必有債
      權債務關係，方會設定抵押權，故原則上可由抵押權之設
      定上，推定兩者間存在有債權債務關係。惟本件被告係為
      母、子關係，且系爭抵押權係於原告對丙○○提起給付借
      款訴訟後，方為設定，原告既否認被告間存在有借貸關係
      ，自應由被告就此部分舉證證明之。
    2.乙○○雖提出入戶電匯匯款申請書代收入傳票、匯款委託
      書、存款存根、無摺存入憑條存根、存簿內頁影本等件，
      作為兩造間確實有借貸關係存在之證明方法。然查，前開
      匯款資料中，僅78年11月14日金額5萬元、79年5月21日金
      額20萬元、93年2月19日金額10萬元係由乙○○匯交予丙
      ○○（見本院卷第72 、74頁），此部分金額合計僅有35
      萬元，遠低於系爭抵押權所設定之500萬金額，又該匯款
      資料僅能證明乙○○有交付前開款項予丙○○，無法逕推
      論被告間確實存在有借貸契約存在。且前二筆匯款與第三
      筆匯款時間相隔達十餘年之久，倘如乙○○所辯稱，其與
      丙○○之債務係長時間陸續發生時，為何不在借款最初即
      設定最高限額抵押權即可，斷無在距最初借款已逾15年之
      久後方設定抵押權之必要。另乙○○所提出其他匯款資料
      ，包括乙○○交付予訴外人邱仁濱、果得實業有限公司，
      其受款人均非丙○○，另乙○○所提出果得實業有限公司
      之活期存款存摺內頁資料，雖由其在部分項次中自行記載
      轉入者為丙○○帳戶云云，殊不論乙○○自行註記所轉入
      者是否為丙○○之帳戶，但前開資金轉出係由果得實業有
      限公司帳戶內為之，不足證明乙○○有將款項因「借貸」
      之原因，交付予丙○○之事實。綜上，自不得由被告所提
      出之證據方法證明被告間確實存有500萬元之借貸契約。
    3.又系爭抵押權設定之原因及經過，經本院隔離詢問被告二
      人，其中乙○○自承：「系爭房屋是丙○○當兵時，我出
      資以他名義購買的，如果系爭房屋不登記回我的名字，將
      來丙○○出售時，我會拿不到錢。（問：本來有無設定抵
      押權之意思？）本來沒有，後來為了擔保我的權利才設定
      抵押權，這個財產其實是我的，所以我設定抵押權也是合
      理的。... 當初向代書提及系爭房屋可能被拍賣，代書告
      訴我先設定抵押權將來比較有保障。（問：如何辦理設定
      抵押權？）我自己去辦的。（問：丙○○是否知悉？）不
      知道，是我在台北自己辦的，事後我有跟他講，因為他欠
      我錢，所以不敢表示意見」。另丙○○則稱：「我因為擔
      任連帶保證人，愈欠愈多所以不得不設定抵押權才有辦法
      慢慢還乙○○錢。因為我人在南部，所以是我媽媽自己去
      設定，事後才跟我說的。」（見本院95年8月9日言詞辯論
      筆錄，本院卷第67頁背面至第68頁）。核被告二人所陳述
      者，大抵相同，又關於抵押權設定契約，為一物權契約，
      除須有書面外，另應當事人即權利人與義務人間有設定抵
      押權之合意，然本件被告間顯係為乙○○未避免系爭不動
      產遭丙○○之債權人拍賣，故方個人片面設定抵押權，自
      難認被告二人間有設定抵押權契約之合意。
    4.綜上所述，被告無法證明渠等間有借貸契約存在及借款交
      付之事實，且被告間亦無抵押權契約設定之合意，自應認
      丙○○係為避免登記於其名下之系爭不動產強制執行，與
      乙○○通謀虛偽意思表示，而為系爭抵押權之設定，自應
      認該抵押權設定係為無效。
（二）關於原告是否得訴請乙○○為塗銷登記部分：
      按債務人欲免其財產被強制執行，與第三人通謀而為虛偽
      意思表示，將其所有不動產為第三人設定抵押權者，債權
      人可依侵權行為之法則，請求第三人塗銷登記，亦可行使
      代位權，請求塗銷登記。最高法院73年台抗字第472號判
      例要旨參照。次按，因故意或過失，不法侵害他人之權利
      者，負損害賠償責任；負損害賠償責任者，除法律另有規
      定或契約另有訂定外，應回復他方損害發生前之原狀。民
      法第184條第l項前段、第213條第l項分別定有明文。經查
      ，丙○○為原告之債務人之一，其將系爭不動產增加設定
      登記500萬元第二順位抵押權予乙○○，將使僅為一般債
      權之原告，恐有無法受償之情事。而被告間並無債權債務
      存在已如前述，其關於系爭抵押權之設定行為，業已侵害
      原告債權之求償權利，揆諸前揭最高法院判決意旨，原告
      自得訴請乙○○塗銷系爭抵押權。
六、綜上所述，被告間既通謀虛偽為系爭抵押權之設定，從而，
    原告起訴請求確認系爭抵押權所擔保之債權及抵押權均不存
    在，並訴請乙○○塗銷系爭抵押權，為有理由，自應准許。
七、本件為判決基礎之事證已臻明確，兩造其餘攻擊防禦之方法
    及未經援用之證據，經本院斟酌後，認均不足以影響本判決
    之結果，自無逐一詳予論駁之必要，併此敘明。
八、訴訟費用負擔之依據：民事訴訟法第85條第1項。
中    華    民    國    95    年    8     月    23    日
                   民事第四庭    法  官  黃柄縉
以上正本係照原本作成
如對本判決上訴，須於判決送達後20日內向本院提出上訴狀
中    華    民    國    95    年    8    月     25    日
                                 書記官  楊湘雯


司法院資訊處製作；財團法人民間司法改革基金會備份。
